【裁判字號】    97,訴,561
【裁判日期】    971013
【裁判案由】    殺人未遂
【裁判全文】
臺灣士林地方法院刑事判決               97年度訴字第561號
公  訴  人  臺灣士林地方法院檢察署檢察官
被      告  甲○○
指定辯護人  本院公設辯護人  林龍輝
上列被告因殺人未遂案件，經檢察官提起公訴（97年度偵字第
4429號），本院判決如下：
    主  文
甲○○殺人，未遂，處有期徒刑壹年陸月，緩刑肆年，緩刑期內
付保護管束，並應於緩刑付保護管束期內完成禁戒酒癮之治療。
扣案之柴刀壹把（保管字號為臺灣士林地方法院九十七年度保字
第四二三號）沒收之。
    事  實
一、甲○○與丁○○係父子關係，為家庭暴力防治法第3 條所稱
    之家庭成員，而甲○○為酒精成癮症候群患者，致依其辨識
    而行為之能力顯著減低，其於民國97年3 月19日21時許，在
    其位於臺北市○○區○○街11號5 樓之住處客廳內，與其子
    丁○○因出售前開住處之事而生口角，經甲○○要求其女丙○○及乙○○返家商議售屋事宜，迨於97年3 月20日凌晨0
    時30分許，因其子女丁○○、丙○○及郭貞呤（起訴書誤載
    為戊○○）堅拒出售上開房屋而再度發生爭執，致其心生不
    滿，憤而離開客廳步至陽臺，並自置放陽臺之羽毛球袋內取
    出其所有之柴刀1 把，丁○○見狀即出聲喝阻甲○○勿持柴
    刀進入客廳內，甲○○聽聞此言，竟基於殺人之故意，以右
    手握住柴刀，左手開啟客廳落地窗之紗門入內，同時以臺語
    對丁○○恫稱：「你不要再多說話，不然就給你死」後，旋
    即高舉前揭柴刀朝丁○○之頭部揮下，因丁○○閃避而得倖
    免於難，旋丁○○即趨前以手緊握甲○○手部，並利用其身
    體力量將甲○○壓制於客廳之沙發，復經警據報前往處理而
    當場查獲，並扣得上開柴刀一把（保管字號為臺灣士林地方
    法院97年度保字第42 3號）。
二、案經丁○○訴由臺北市政府警察局內湖分局報請臺灣士林地
    方法院檢察署檢察官偵查起訴。
    理  由
一、本件被告甲○○經送行政院國軍退除役官兵輔導委員會臺北
    榮民總醫院鑑定其精神狀態之結果，認為其於鑑定時意識清
    醒，情緒尚穩定，言語流暢，對問話可切題回答，定向力、
    計算能力、判斷力、抽象思考能力、記憶力尚可，鑑定時未
    觀察有明顯妄想及幻覺行為，此有卷附之該院97年7 月18日
    以北總精字第0970014540號函所檢送之精神狀況鑑定書可憑
    ；參諸本案於97年9 月24日14時10分許進行審理時，被告甲○○於審判中對於本院所詢相關案發過程、原因及年籍資料
    均能自行描述說明，足認被告甲○○於審判時之精神狀態尚
    未達心神喪失之階段，應無刑事訴訟法第294 條第1 項之停
    止審判事由。
二、按被告以外之人於審判外之言詞或書面陳述，除法律有規定
    者外，不得作為證據；又被告以外之人於審判外之陳述，雖
    不符合同法第159 條之1 至第159 條之4 之規定，但經當事
    人於審判程序同意作為證據，法院審酌該言詞陳述或書面陳
    述作成時之情況，認為適當者，亦得為證據；又當事人、代
    理人或辯護人於法院調查證據時，知有第159 條第1 項不得
    為證據之情形，而未於言詞辯論終結前聲明異議者，視為有
    前項之同意，刑事訴訟法第159 條第1 項及第159 條之5 分
    別定有明文。查本判決下列所引用之下列各項證據方法之證
    據能力，當事人於本院準備程序及審判期日中均表示無意見
    而不予爭執，且迄至言詞辯論終結前亦未再聲明異議，本院
    審酌該等言詞陳述及書面陳述作成時之情況，並無不宜作為
    證據之情事，依刑事訴訟法第159 條之5 之規定，自得作為
    證據，合先敘明。
三、前揭犯罪事實，業據被告甲○○於本院審理中坦承不諱，復
    經證人即被告甲○○之女丙○○於警詢及偵審中證述在卷，
    核與告訴人即證人丁○○於警詢及偵審中所指訴之情節大致
    相符，並有告訴人丁○○於本院審理中所繪製之事故現場圖
    、現場勘查照片六張、被告甲○○於97年3 月20日所為之酒
    精濃度檢測表及臺北市政府警察局內湖分局扣押筆錄、扣押
    物品目錄表在卷可稽，且有扣案之柴刀1 把可資佐證，足證
    被告甲○○之上開自白與事實相符，應堪採信。又依告訴人
    丁○○及證人丙○○所指訴之內容，被告甲○○係持上開刀
    械攻擊告訴人丁○○之頭部，而刀械於客觀上具有殺傷力，
    而有加害他人生命之危險，則持用刀械以供作加害他人之工
    具，當有預見危害他人生命之可能，參以頭部為身體重要部
    位，顯見被告甲○○於實施上開加害行為之際確有戕害告訴
    人丁○○生命之故意。本件事證明確，被告甲○○之犯行洵
    堪認定，應予依法論科。
四、按家庭暴力防治法所稱之「家庭暴力」者，為家庭成員間實
    施身體或精神上不法侵害之行為；而該法所稱之「家庭暴力
    罪」者，謂家庭成員間故意實施家庭暴力行為而成立其他法
    律所規定之犯罪，家庭暴力防治法第2 條第1 款及第2 款分
    別定有明文。查被告甲○○原係告訴人丁○○之父，為家庭
    暴力防治法第3 條第3 款之家庭成員，是被告甲○○上開行
    為，係犯刑法第271 條第2 項、第1 項之殺人未遂罪，亦屬
    家庭暴力防治法第2 條所稱之家庭暴力行為而構成家庭暴力
    罪。又被告甲○○雖著手於殺人之犯行，惟並未造成告訴人
    丁○○死亡之結果，為未遂犯，應依刑法第25條第2 項之規
    定，按既遂犯之刑減輕之，故死刑減為無期徒刑，無期徒刑
    則減為二十年以下十五年以上有期徒刑，有期徒刑則減輕其
    刑二分之一。又被告甲○○經送行政院國軍退除役官兵輔導
    委員會臺北榮民總醫院綜合其個人生活史及病史、既往犯案
    史、精神狀態檢查與心理測驗之結果，認為：被告甲○○於
    案發時有喝酒之情形，且於案發後約半小時不久於警局測量
    之呼氣酒精濃度為每公升0.75毫克，當時亦因精神不佳於數
    小時後才正式製作筆錄，其案發行為顯示被告甲○○當時有
    明顯情緒障礙及行為偏差之情形，是其於案發行為當時精神
    狀態應有受使用酒精之影響，造成行為時衝動控制能力明顯
    降低，故推論其案發行為時應有「因精神障礙或其他心智缺
    陷，致其辨識其行為違法或依其辨識而行為之能力顯著降低
    」之情形，此有行政院國軍退除役官兵輔導委員會臺北榮民
    總醫院上開精神狀況鑑定書在卷可參，足見被告甲○○於本
    件行為之際，確因前開精神障礙而致依其辨識以行為之能力
    顯著減低，應依刑法第19條第2 項之規定遞減輕其刑。然依
    上開精神狀況鑑定書所載，被告甲○○在智力功能表現方面
    ，整體智力測驗表現位於中下程度，並無智能障礙情形，在
    情緒行為方面，其在精神科SCL-90症狀量表的困擾指標呈現
    整體具有輕度到中度身心症狀困擾之指標，而其精神狀態檢
    查雖無明顯精神症狀，然被告甲○○過去之酒精使用型態至
    少有(1)持續想要使用酒精，(2)難以停止使用酒精，(3)即使有
    因過量飲酒導致身體的損傷，仍然繼續使用酒精，(4)因使用
    酒精造成違法事件，並使個人功能減退，仍然繼續使用等特
    徵，是被告甲○○之飲酒行為已達「酒精成癮症候群」之診
    斷；而本件被告甲○○係於飲酒後為售屋事宜而起爭執，因
    其辨識其行為違法或依其辨識而行為之能力顯著降低，以致
    觸犯本件最輕本刑為有期徒刑五年以上之罪，經審酌其上開
    情節情輕法重顯堪憫恕，倘依法判處被告甲○○刑法第271
    條第2 項、第1 項所規定之最低度刑罰猶嫌過重，爰依刑法
    第59條之規定遞減輕其刑。爰審酌被告甲○○於行為時因前
    開精神障礙致依其辨識而行為之能力顯著減低，且於行為之
    際年逾65歲，僅為售屋事宜發生爭執而持刀相向，並造成告
    訴人丁○○有因其上開行為而喪命之危險，其行為惡性難謂
    非鉅，然於犯後尚能坦承犯行，及其品行、犯罪之動機、目
    的、手段、智識程度及犯罪所生損害等一切情狀，量處如主
    文第一項所示之刑。又被告甲○○未曾因故意犯罪受有期徒
    刑以上刑之宣告，此有臺灣高等法院被告前案紀錄表一份在
    卷可稽，復經告訴人丁○○於本院審理程序中表明願意原諒
    被告甲○○，此有該次筆錄在卷可參，參酌被告甲○○於犯
    後未再對同一住所之其他人有言語或肢體上之暴力行為，亦
    有臺北市政府警察局內湖分局97年4 月3 日北市警內分刑字
    第09730704000 號函附卷可參，而被告甲○○與告訴人丁○○係父子關係，是其經此次起訴審判後，當能知所警惕，而
    無再犯之虞，本院因認所宣告之刑，以暫不執行為適當，爰
    依刑法第74條第1 項第1 款之規定宣告緩刑四年，以啟自新
    。又依家庭暴力防治法第38條第1 項規定：「犯家庭暴力罪
    或違反保護令罪而受緩刑之宣告者，在緩刑期內應付保護管
    束。」，本件被告甲○○係因家庭暴力罪而受緩刑之宣告，
    自應依家庭暴力防治法第38條第1 項之規定，併予宣告於緩
    刑期內付保護管束。又被告甲○○之飲酒行為已具酒精成癮
    症候群，已如前述，復斟酌本案犯罪情節，為保護告訴人丁○○及其同居家人之安全，並預防被告甲○○再次觸法，另
    依家庭暴力防治法第38條第2 項第5 款、第6 款之規定，命
    被告甲○○於緩刑付保護管束期內完成禁戒酒癮之治療，以
    收矯治之效。
五、扣案之柴刀1 把，係被告甲○○所有之物，業經其供明在卷
    ，且為被告甲○○持以犯罪所用之物，亦經告訴人丁○○於
    本院審理中證述在卷，爰依刑法第38條第1 項第2 款之規定
    宣告沒收之。
據上論斷，應依刑事訴訟法第299 條第1 項前段，家庭暴力防治
法第38條第1 項、第2 項第5 款、第6 款，刑法第11條、第271
條第2 項、第1 項、第19條第2 項、第25條第2 項、第59條、第
74條第1 項第1 款、第38條第1 項第2 款，判決如主文。
本案經檢察官張紜瑋到庭執行職務
中    華    民    國    97    年    10    月    13    日
                  刑事第五庭庭審判長  法  官  李育仁
                                      法  官  孫曉青
                                      法  官  黃雅君
以上正本證明與原本無異。
如不服本判決，應於收受送達後10日內向本院提出上訴書狀，其
未敘述上訴理由者，應於上訴期間屆滿後20日內向本院補提理由
書狀（均須按他造當事人之人數附繕本）。
                                      書記官  簡湘雲
中    華    民    國    97    年    10    月    13    日
附錄本案論罪科刑法條：
刑法第271條第1項、第2項
殺人者，處死刑、無期徒刑或 10 年以上有期徒刑。
前項之未遂犯罰之。
預備犯第 1 項之罪者，處 2 年以下有期徒刑。


司法院資訊處製作；財團法人民間司法改革基金會備份。
